ACORDAO-COMPLETO-2346003

ACÓRDÃO 10403/2019 ATA 34/2019 - PRIMEIRA CÂMARA

VISTOS, relatados e discutidos estes autos de recurso de reconsideração interposto por Maria de Fátima da Costa Lippo Acioli e pela Fundação Alagoana de Pesquisa, Educação e Cultura contra o Acórdão 4220/2017-TCU-Primeira Câmara; 
ACORDAM os Ministros do Tribunal de Contas da União, reunidos em sessão da Primeira Câmara, ante as razões expostas pelo Relator, em: 
9.1. conhecer do recurso de reconsideração interposto por Maria de Fátima da Costa Lippo Acioli e pela Fundação Alagoana de Pesquisa, Educação e Cultura para, no mérito, dar-lhe parcial provimento e, assim, reformar apenas o item 9.3 do Acórdão 4220/2017-TCU-Primeira Câmara no sentido de passar a contar com a seguinte redação:
" (...) 9.3. aplicar à Fundação Alagoana de Pesquisa, Educação e Cultura (CNPJ 01.073.457/0001-99) e à Sra. Maria de Fátima da Costa Lippo Acioli (CPF XXX.408.027-XX) , como diretora da entidade durante o período de execução do Convênio 199/2001 (Siafi 432887) , individualmente, a multa prevista no art. 57 da Lei 8.443/1992, e no art. 267 do Regimento Interno do TCU, sob os valores de R$ 600.000,00 (seiscentos mil reais) e de R$ 60.000,00 (sessenta mil reais) , respectivamente, fixando-lhes o prazo de 15 (quinze) dias, a contar das notificações, para comprovarem, perante o Tribunal (art. 214, inciso III, alínea "a", do Regimento Interno) , o recolhimento das dívidas em favor do Tesouro Nacional, atualizadas monetariamente desde este acórdão até a do efetivo recolhimento, se for paga após o vencimento, na forma da legislação em vigor;"; e
9.2. dar ciência desta deliberação ao Fundo Nacional de Desenvolvimento da Educação, à Procuradoria da República no Estado de Alagoas e à 2ª Vara Federal da Seção Judiciária de Alagoas, para as providências cabíveis no âmbito do Processo 0802595-57.2016.4.05.8000.

Recurso de reconsideração em tomada de contas especial.

Primeira Câmara

Fundação Alagoana de Pesquisa, Educação e Cultura (Fapec).

3. Interessados/Responsáveis/Recorrentes:
3.1. Responsáveis: Fapec - Fundação Alagoana de Pesquisa, Educação e Cultura (01.073.457/0001-99); Maria de Fátima da Costa Lippo Acioli (XXX.408.027-XX)
3.2. Recorrentes: Fapec - Fundação Alagoana de Pesquisa, Educação e Cultura (01.073.457/0001-99); Maria de Fátima da Costa Lippo Acioli (XXX.408.027-XX).

13.1. Ministro presente: Benjamin Zymler (na Presidência).
13.2. Ministros-Substitutos convocados: Augusto Sherman Cavalcanti, Marcos Bemquerer Costa e André Luís de Carvalho (Relator).
13.3. Ministro-Substituto presente: Weder de Oliveira.

ACORDAO-COMPLETO-2390862

Acórdão 7673/2020 - Primeira Câmara

FAPEC FUNDACAO ALAGOANA DE PESQUISA EDUCACAO E CULTURA

MARIA DE FATIMA DA COSTA LIPPO ACIOLI

ANDRÉ DE CARVALHO

Ministro-Substituto Augusto Sherman Cavalcanti.

Adoto, como relatório, a instrução da Secretaria de Recursos (peças 56-58) 
INTRODUÇÃO
1. Trata-se de recursos de reconsideração interpostos por Fundação Alagoana de Pesquisa, Educação e Cultura (Fapec) [CNPJ 01.073.457/0001-99] e Maria de Fátima da Costa Lippo Acioli (CPF XXX.408.027-XX) contra o Acórdão 4220/2017-TCU-Segunda Câmara.
1.1.	A deliberação recorrida apresenta o seguinte teor (peça 31) : 
VISTOS, relatados e discutidos estes autos de tomada de contas especial instaurada pelo Fundo Nacional de Desenvolvimento da Educação, em desfavor da Fundação Alagoana de Pesquisa, Educação e Cultura (Fapec) , solidariamente com a Sra. Maria de Fátima da Costa Lippo Acioli, diretora da fundação, em razão da não consecução dos objetivos pactuados no Convênio 199/2001 (Siafi 432887) ;
ACORDAM os Ministros do Tribunal de Contas da União, reunidos em sessão da 1ª Câmara, ante as razões expostas pelo Relator, em:
9.1. julgar irregulares as contas da Sra. Maria de Fátima da Costa Lippo Acioli (CPF XXX.408.027-XX) , diretora da entidade durante o período de execução do Convênio 199/2001 (Siafi 432887) , e da Fundação Alagoana de Pesquisa, Educação e Cultura (01.073.457/0001-99) , com fundamento nos arts. 1º, inciso I, e 16, inciso III, alínea "c", da Lei 8.443/1992, c/c os arts. 19, caput, e 23, inciso III, da mesma Lei, e com arts. 1º, inciso I, 209, inciso III, 210 e 214, inciso III, do Regimento Interno do TCU; 
9.2. condenar a Sra. Maria de Fátima da Costa Lippo Acioli, em solidariedade com a Fundação Alagoana de Pesquisa, Educação e Cultura (01.073.457/0001-99) , ao pagamento das quantias a seguir especificadas, com a fixação do prazo de 15 (quinze) dias, a contar da notificação, para comprovar, perante o Tribunal (art. 214, inciso III, alínea "a", do Regimento Interno) , o recolhimento da dívida aos cofres do Fundo Nacional de Desenvolvimento da Educação, atualizada monetariamente e acrescida dos juros de mora, calculados a partir das datas discriminadas, até a data do recolhimento, na forma prevista na legislação em vigor, abatendo-se, na oportunidade, os valores já ressarcidos:
	VALOR ORIGINAL (R$) 
	DATA DA OCORRÊNCIA

	7.238,05
	28/5/2002

	300.000,00
	31/5/2002

	2.761,95
	21/6/2002

	200.000,00
	18/7/2002

	202.386,94
	19/9/2002

	97.613,06
	26/9/2002

	119.150,14
	20/11/2002

	200.000,00
	20/11/2002

	459.282,92
	9/12/2002

	36.843,34
	27/12/2002

	100.000,00
	27/12/2002

	100.000,00
	27/12/2002

	44.744,90
	29/8/2003

	104.000,00
	29/8/2003

	300.000,00
	19/5/2005

	124.617,98
	15/12/2006

	144.338,19
	15/12/2006

	149.072,00
	15/12/2006

	463.845,83
	15/12/2006

	950,58 (crédito) 
	9/11/2007

	172.580,62 (crédito) 
	23/10/2007

9.3. aplicar à Fundação Alagoana de Pesquisa, Educação e Cultura (01.073.457/0001-99) e à Sra. Maria de Fátima da Costa Lippo Acioli (CPF XXX.408.027-XX) , diretora da entidade durante o período de execução do Convênio 199/2001 (Siafi 432887) , individualmente, a multa prevista no art. 57 da Lei 8.443/1992, c/c o art. 267 do Regimento Interno, nos valores de R$ 1.325.000.000,00 (um milhão, trezentos e vinte e cinco mil reais) e R$ 132.500,00 (cento e trinta e dois mil e quinhentos reais) , respectivamente, fixando-lhes o prazo de 15 (quinze) dias, a contar das notificações, para comprovarem, perante o Tribunal (art. 214, inciso III, alínea "a", do Regimento Interno) , o recolhimento das dívidas aos cofres do Tesouro Nacional, atualizadas monetariamente desde deste acórdão até a do efetivo recolhimento, se for paga após o vencimento, na forma da legislação em vigor;
9.4. autorizar, desde logo, nos termos do art. 28, inciso II, da Lei 8.443/1992, a cobrança judicial das dívidas caso não atendidas as notificações;
9.5. encaminhar cópia do presente acórdão, bem como do relatório e do voto que o fundamentam ao Ministério da Educação, para ciência, e à Procuradoria da República no Estado de Alagoas, nos termos do § 3º do art. 16 da Lei 8.443/1992, c/c o § 7º do art. 209 do Regimento Interno do TCU, para adoção das medidas que entender cabíveis. [Grifou-se].
HISTÓRICO
2.	A presente Tomada de Contas Especial (TCE) foi instaurada pelo Fundo Nacional de Desenvolvimento da Educação (FNDE) , entidade vinculada ao Ministério da Educação (MEC) , contra os ora recorrentes, em razão da não consecução dos objetivos pactuados no Convênio 199/2001 (Siafi 432887) . Referida avença foi celebrada em 29/12/2001 entre a União, por intermédio do MEC, e a Fapec, no valor global de R$ 3.122.066,00, e teve por objeto "implementar o Programa de Expansão da Educação Profissional - PROEP, na Fundação Alagoana de Amparo à Pesquisa e Cultura, com a implantação do Centro de Educação Tecnológica de Alagoas, de acordo com o Projeto específico 595 e com o respectivo Plano de Trabalho" (peça 1, p. 248-251) .
2.1.	O relatório que integra a decisão recorrida extrai da instrução da unidade técnica (Secex/AM) bem lançado histórico do que até ali constava dos autos. Vale reproduzi-lo para melhor compreensão do contexto versado (peças 22 a 25 e 33) :
[...]
2. Conforme disposto na cláusula quarta do termo de convênio, foram inicialmente previstos R$ 3.122.066,00 para a execução do objeto, que seriam repassados integralmente pelo concedente (peça 1, p. 248) . Em que pese esse valor inicial, consta que os recursos federais repassados totalizaram R$ 3.155.895,30, conforme mencionado no Parecer 97/2012-FNDE (peça 4, p. 236-260) .
3. O ajuste vigeu inicialmente no período de 29/12/2001 a 29/12/2003, e previa a apresentação da prestação de contas até 29/12/2003, conforme cláusula terceira do convênio. Após nove termos aditivos, a vigência final ocorreu em 30/9/2007 (peça 1, p. 260-262) .
4. A prestação de contas final foi apresentada, em 21/11/2007 (peça 1, p. 91-163) , e novos documentos, por solicitação do concedente, foram apresentados posteriormente (peça 1, p. 240 323) . O motivo para a instauração da TCE foi a não consecução dos objetivos pactuados. Os responsáveis foram notificados visando à regularização por meio dos ofícios informados no item 24 do relatório do tomador das contas (peça 4, p. 318) .
5. O tomador das contas especifica, nos itens 26 a 29 de seu relatório (peça 4, p. 318-320) , que os fatos apurados indicam a ocorrência de prejuízo ao Erário oriundo da não consecução dos objetivos pactuados, havendo, inclusive, desvio de finalidade, o que motivou a instauração do processo, conforme previsto na alínea "b" e "c" do inciso II do artigo 38 da IN/STN 01/1997.
5.1. Indica também que o dano representa 100% dos recursos repassados, o que corresponde ao valor original de R$ 3.155.895,30, cuja responsabilidade deve recair sobre a Sra. Maria de Fátima da Costa Lippo Acioli, diretora da Fapec, uma vez que todo o ocorrido se deu em sua gestão, bem como sobre a signatária, Fundação Alagoana de Pesquisa, Educação e Cultura, solidariamente, consoante teor do Acórdão 2763/2011-TCU-Plenário.
5.2. A instauração do processo específico deu-se em 19/12/2012, não tendo transcorrido prazo superior a dez anos após a ocorrência do evento, ou seja, após o prazo final para prestação de contas (30/11/2007) . Os responsáveis foram inscritos em conta de diversos responsáveis no Siafi mediante a nota de lançamento 20102NL002686 (peça 1, p. 81) .
6. A Controladoria Geral da União (CGU) emitiu o Relatório de Auditoria 903/2013, concluindo que a Fapec e a Sra. Maria de Fátima da Costa Lippo Acioli encontravam-se, solidariamente, em débito com a Fazenda Nacional pela importância atualizada de R$ 10.334.009,25 (peça 4, p. 345-348) . Consta o respectivo certificado de auditoria (peça 4, p. 349) e parecer do dirigente do Órgão de Controle Interno (peça 4, p. 350) . O Ministro de Estado da Educação tomou conhecimento dos fatos mediante o competente parecer ministerial (peça 4, p. 351) .
7. Nesta Corte de Contas, instrução inicial (peça 6) propôs a citação solidária dos responsáveis. Em resposta aos ofícios citatórios (peças 10 e 11) , foi apresentada defesa conjunta (peça 21) , contendo argumentação e cópias de farta documentação já presente na peça 4.
[...]
CONCLUSÃO
18. Em face da análise promovida nos itens 10 a 15, propõe-se rejeitar as alegações de defesa apresentadas pela Sra. Maria de Fátima da Costa Lippo Acioli e a Fundação Alagoana de Pesquisa, Educação e Cultura. Desse modo, suas contas devem ser julgadas irregulares (item 16) , sem débito (item 17) , com imputação de multa à Sra. Maria de Fátima da Costa Lippo Acioli (item 17.1) . Ademais, cabe determinação ao concedente para que adote as medidas necessárias a que o patrimônio acrescentado à Fapec seja revertido à União ou doado, a critério do Ministro de Estado da Educação, em consonância com o termo de convênio e a IN STN 1/1997 (item 18) .
2.2.	O d. Ministério Público junto ao TCU (MP/TCU) , por meio da então Subprocuradora-Geral Cristina Machado da Costa e Silva, manifesta-se em parecer de onde se extrai:
5. Regularmente citados, os responsáveis apresentaram suas alegações de defesa, acostadas à peça 21.
6. Em sua derradeira instrução, a Unidade Técnica propôs o julgamento das contas pela irregularidade, sem débito, com aplicação de multa prevista no art. 58, inciso I, da Lei 8.443/1992, bem como a realização de determinação ao Ministério da Educação para que adote as medidas necessárias à conversão, ao patrimônio da concedente, dos bens construídos ou adquiridos com os recursos do Convênio 199/2001.
7. Com as vênias de estilo, esta representante do Ministério Público diverge do encaminhamento proposto no tocante ao débito, pelas razões que passa a expor.
8. A rigor, o não oferecimento de vagas gratuitas, de forma constante, configura a inexecução do objetivo pactuado, pela falta dos impactos positivos pretendidos na realidade local. Assim, sobressai dos autos que a Fundação recebeu significativo montante de recursos, o qual incorporou ao seu patrimônio, sem prover os cursos objeto do convênio, locupletando-se dos recursos federais.
9. Não merece prosperar, no caso concreto, a tese de que não se deve imputar débito haja vista a "falta de meio seguro de aferi-lo ou estimá-lo". Compulsando os autos, não se observa qualquer prova substancial da oferta de cursos gratuitos para pessoas carentes. Dessa forma, não há elementos que permitam afirmar que houve o alcance dos objetivos do convênio, ainda que parcialmente. Caracteriza-se, assim, o descumprimento integral do convênio, razão pela qual deve-se imputar aos responsáveis o débito no valor integral dos recursos federais repassados, tal como proposto pelo Controle Interno.
10. Conquanto a proposta de encaminhamento da Secex-AM não tenha contemplado o débito, transparece que a Unidade Técnica concorda com a sua existência. Nesse sentido, observe-se que a proposta de determinação ao Ministério da Educação - para que converta ao seu patrimônio os bens construídos ou adquiridos com os recursos do Convênio 199/2001 - visa, por via transversa, a restituição dos valores repassados.
11. Cumpre esclarecer que, conforme consta da Informação n.º 621/2012-COTCE/CGCAP/DIFIN/FNDE (peça 1, pp. 5-15) , grupo de trabalho constituído por representantes da Secretaria de Educação Profissional do Ministério da Educação, Fundação de Desenvolvimento da Educação/FNDE e a Procuradoria Federal já propuseram, como solução administrativa, a federalização do referido Centro mediante a transferência de todo o patrimônio construído e adquirido com recursos do PROEP ao Instituto Federal de Educação Ciência e Tecnologia de Alagoas, mas o acordo não foi aceito pela Fapec.
12. Considerando (i) que as tratativas administrativas para o ressarcimento dos valores não surtiram efeito, evidenciando a inconveniência da determinação alvitrada pela Secex-AM, bem como (ii) a inexecução integral do objeto do convênio, resta a esta Corte de Contas, nos termos do art. 19 da Lei 8.443/1992, julgar irregulares as contas da Fundação Alagoana de Pesquisa, Educação e Cultura (Fapec) e da Senhora Maria de Fátima da Costa Lippo Acioli, imputando-lhes, solidariamente, o debito integral e a multa prevista no art. 57 do mencionado diploma legal.
13. Ante o exposto, esta representante do Ministério Púbico manifesta-se por que o Tribunal julgue irregulares as contas dos responsáveis, com imputação de débito integral e multa do art. 57 da Lei Orgânica do TCU. Em complemento, sugere-se que a Corte abstenha-se de efetuar a determinação alvitrada pela Unidade Técnica no item "e" da proposta de encaminhamento (peça 22, p. 8) . [Grifou-se].
2.3.	O i. Relator da decisão a quo acolheu as ponderações do MP/TCU para lançar suas razões de convencimento que, ao final, fundamentam a decisão recorrida no sentido de (i) julgar irregulares as contas especiais, (ii) condenar em débito as recorrentes e (iii) sancioná-las individualmente com a multa prevista no art. 57, da Lei 8.443/1992.
EXAME DE ADMISSIBILIDADE
3. Reitera-se o exame de admissibilidade contido na peça 45, ratificado pelo Relator, Ministro Walton Alencar Rodrigues, suspendendo-se os efeitos dos itens 9.1, 9.2, 9.3 e 9.4 do Acórdão 4220/2017-TCU-Primeira Câmara (peça 47) .
EXAME DE MÉRITO
4. Delimitação do recurso
4.1. Constitui objeto do presente recurso definir se:
a) há ou não pressuposto para instauração de tomada de contas especial em desfavor de particular pessoa física que não responda solidariamente com agente público;
b) há ou não razão para elidir ou diminuir o valor do débito imputado;
c) há ou não razão para afastar ou diminuir o valor da multa proporcional imputada; 
d) há ou não razão para alterar o julgamento pela irregularidade das contas.
5. Dos pressupostos para a instauração da tomada de contas especial contra particular pessoa física
5.1.	Os recorrentes manifestam-se em peça recursal única, acompanhada da documentação anexa, aduzindo, em suma, que, segundo o art. 16, III, § 2º, da Lei 8.443/1992 e a Súmula-TCU 187, não haveria pressuposto para instauração de tomada de contas especial contra a recorrente Maria de Fátima, "à vista da indispensável solidariedade entre o agente público e o particular".
Análise
5.2. Não assiste razão aos recorrentes. 
5.3. Os jurisdicionados do TCU encontram-se muito bem caracterizados na CF/1988, art. 70, parágrafo único e art. 71, II c/c Lei 8.443/1992, art. 1º, I e art. 5º, I, II, V e VII e art. 8º. A leitura dos dispositivos permite concluir facilmente que a jurisdição do TCU é determinada pelo simples manejo de recursos públicos de origem federal, englobando pessoas físicas (agentes públicos ou particulares) ou jurídicas (de direito público ou privado) com ou sem vínculo com a Administração Pública ou entre si.  
5.4.	A jurisprudência é pacífica em definir a origem dos recursos geridos como o critério a atrair a jurisdição do TCU, sejam eles manuseados por quem quer que seja. Os seguintes precedentes, colhidos dentre tantos outros, ilustram a compreensão da Suprema Corte:
[...] 1. Ao auxiliar o Congresso Nacional no exercício do controle externo, compete ao Tribunal de Contas da União a relevante missão de julgar as contas dos administradores e dos demais responsáveis por dinheiros, bens e valores públicos da administração direta e indireta, incluídas as fundações e sociedades instituídas e mantidas pelo Poder Público federal, e as contas daqueles que derem causa a perda, extravio ou outra irregularidade de que resulte prejuízo ao erário (art. 71, II, da Constituição Federal) . 2. [...]. 3. Em decorrência da amplitude das competências fiscalizadoras da Corte de Contas, tem-se que não é a natureza do ente envolvido na relação que permite, ou não, a incidência da fiscalização da Corte de Contas, mas sim a origem dos recursos envolvidos, conforme dispõe o art. 71, II, da Constituição Federal 4. Denegação da segurança. (STF. MS 24379, Relator (a) :  Min. DIAS TOFFOLI, Primeira Turma, DJe 5/6/2015) . [Grifou-se].
[...]. Tribunal de Contas da União. 2. [...]. 3. O dever de prestar contas, no caso, não é da entidade, mas da pessoa física responsável por bens e valores públicos, seja ele agente público ou não. 4. Embora a entidade seja de direito privado, sujeita-se à fiscalização do Estado, pois recebe recursos de origem estatal, e seus dirigentes hão de prestar contas dos valores recebidos; quem gere dinheiro público ou administra bens ou interesses da comunidade deve contas ao órgão competente para a fiscalização. 5. Hipótese de competência do Tribunal de Contas da União para julgar a matéria em causa, a teor do art. 71, II, da Constituição, havendo apuração dos fatos em procedimentos de fiscalização, assegurada ao impetrante ampla defesa. 6. [...]. 8. Mandado de segurança indeferido. (STF. MS 21644, Relator (a) :  Min. NÉRI DA SILVEIRA, Tribunal Pleno, DJ 8/11/1996) . [Grifou-se].
5.5.	Portanto, ante a clareza dos textos constitucional e legal citados, respaldados por diversos precedentes do STF, mostra-se descabida a pretensão recursal de impedir o seguimento do presente processo administrativo de controle externo a cargo do TCU quanto à recorrente Maria de Fátima da Costa Lippo Acioli, pessoa física que, pela singela circunstância de gerir recursos oriundos do Tesouro Nacional, atraiu a competência do TCU sobre os atos relacionados.
6. Dos pressupostos para a condenação em débito
6.1.	Além da documentação que acompanha a peça recursal, os recorrentes aduzem argumentos quanto ao ponto que podem ser assim sintetizados (peças 42, 43 e 44) :
i) o voto que guiou a decisão recorrida teria reconhecido que "a definição defeituosa do objeto, os sucessivos atrasos nos repasses financeiros e a falta de programação e cronograma dos cursos influenciaram negativamente na execução do convênio e no cumprimento das metas estabelecidas"; sustentam que o voto condutor da decisão recorrida teria tangenciado a matéria atinente às falhas nos procedimentos iniciais do MEC, alegando que "não há nos autos qualquer análise sobre essas condutas e não seria oportuno iniciá-la nessa fase processual"; nessa linha, acrescem que o acórdão recorrido teria se esquivado de "enfrentar aspectos que considerou importantes, em detrimento da defesa das recorrentes, onde a questão foi abordada (...) ";
ii) "reiteram integralmente os termos das suas defesas, pugnando pelo exame da defeituosa definição do objeto, do fato da administração e das inconsistências nos procedimentos do Ministério da Educação relacionados no voto do eminente relator, mas não devidamente enfrentadas";
iii) afirmam que haveria "nas manifestações da SECEX e do Ministério Público passagens que revelam profundo desconhecimento da natureza jurídica da convenente e suas consequências, da geopolítica de Maceió e do próprio objeto do convênio, constituindo grave erronia afirmar 'falta de impactos positivos pretendidos na realidade local' e 'desvio de finalidade'"; observam que "as análises foram realizadas pela SECEX/AM, situada em Manaus e pelo MP/TCU, sediado em Brasília, mais de dois mil quilômetros da sede da FAPEC, demonstrando a fragilidade de suas conclusões, seguidas pelo acórdão recorrido";
iv) discorrem sobre a natureza jurídica da Fapec; alegam que a unidade técnica do TCU teria entendido equivocadamente como "escola particular que exerce atividade lucrativa"; dissertam sobre a constituição jurídica das fundações; sustentam que, diferentemente da percepção do MP/TCU, não haveria qualquer estranhamento na utilização do espaço pela Faculdade Tecnológica de Alagoas, visto que esta seria apenas a nova denominação do Centro de Educação Tecnológica de Alagoas que, por sua vez teria sido ali implantado em razão do credenciamento obtido pela Fatec junto ao MEC (Portaria-MEC 160/2002) ; acrescentam que o termo de convênio (Cláusula Segunda, II, "b") "permitia à convenente 'assegurar os recursos necessários para arcar com os custos recorrentes do projeto escolar, representados pelo seu custeio e manutenção'; adiante, aludem à "idoneidade, importância e responsabilidade social da Fapec", que teriam sido "atestadas pela 24ª Promotoria Especializada de Fundações da Comarca de Maceió, que acompanha de perto as ações da entidade";
v) qualificam de tendenciosa, preconceituosa e ofensiva a expressão "prédio novo e multimilionário", alegando que "no contexto em que foi inserida adquiriu caráter injurioso à Fapec"; ponderam que se trataria, em verdade, "de edificação, sem qualquer suntuosidade, localizada em bairro popular da capital alagoana, lugar de gente humilde que se beneficia há mais de uma década das atividades da Fapec"; nesse prumo, defendem que a destinação social do CET/AL "deriva naturalmente pelas próprias condições dos habitantes das adjacências"; citam dados do IBGE buscando demonstrar a vulnerabilidade social do bairro onde se encontra o prédio;
vi) alegam que teria havido "atendimento de crianças carentes da comunidade Virgem dos Pobres, mediante curso de computação, conforme atesta a Paróquia Santa Terezinha, situada no Barro Duro"; igualmente, aduzem que teriam sido "ministrados cursos de informática para o Clube de Pessoas da Melhor Idade e crianças carentes vinculadas à Sociedade Espírita Casa de um Novo Caminho, além de ações adotadas em benefício de mulheres em situação de vulnerabilidade e concessão bolsas educacionais";
vii) informam que as alegações recursais vem acompanhadas de "outras declarações de diversas entidades, inclusive da Prefeitura de Maceió, atestando, por amostragem, algumas das ações exercidas nas instalações da Fapec e do Centro de Educação Tecnológica em benefício, direto e indireto, de diversos segmentos da comunidade carente, revelando a improcedência do fundamento da decisão recorrida [não terem sido alcançados os objetivos pactuados]"; alegam que, apesar dos entraves que a entidade teria enfrentado, teriam sido atendidas as metas de matrículas gratuitas; sustentam que a suposta inexecução parcial das metas não poderia ser imputada às recorrentes, uma vez que esta não teria "poderes para, compulsoriamente, alterar a realidade econômica e social de Alagoas, nem de corrigir, embora tenham tentado, falhas existentes em cláusulas do convênio"; sustentam que a função social do convênio teria sido atingida, aludindo à oferta de 1.497 matrículas de cursos gratuitos de formação inicial e continuada no período de 2004 a 2007, reportando a documentação anexa ao recurso;
viii) invocam o precedente firmado por meio do Acórdão 10800/2016-TCU-Segunda Câmara para defender a ausência de pressuposto de constituição e de desenvolvimento válido e regular do processo; a decisão veicularia a tese de que a edificação, uma vez executada, se incorporaria ao patrimônio do convenente, afastando a competência do TCU para sua fiscalização; alegam que o edifício teria sido construído com recursos do convênio em terreno pertencente à Fapec; acrescem que o termo de convênio teria consignado clara "distinção ao afirmar que o objeto será executado de acordo com o Projeto Específico 595 e o Plano de Trabalho"; nessa linha, aduzem que "o objeto do Convênio 199/2001-PROEP se restringe à 'implantação do Centro de Educação Tecnológica de Alagoas', edificado em terreno da FAPEC e, portanto, incorporado ao seu patrimônio"; assim também seria com os equipamentos adquiridos; nesse quadro, caberia apenas ao Ministério Público Estadual velar pela consecução dos objetivos da fundação e seu patrimônio (Código Civil, art. 66) ;
ix) defendem não ser devida a imputação de desvio de objeto, pois as atividades e ações desenvolvidas no local teriam se revertido em prol da comunidade carente; apresentam listagem de atividades que, alegadamente, teria desenvolvido na comunidade em 2011, onde consta (1) nome da atividade, (2) número de professores, (3) número de alunos, (4) número de técnicos e (5) número de atendimentos; no ano de 2014, segundo alegam, a FAPEC teria promovido "reunião com as partes interessadas e visitas técnicas gratuitas à pedreira, em proveito das boas práticas de produção do granito, resultando na elaboração de cartilha orientando sobre as boas práticas de produção do granito", em parceria com a Superintendência de Desenvolvimento Regional e Setorial da SEPLANDE, a Gerência da Unidade de Desenvolvimento Territorial do SEBRAE, a Gerência da Cadeia Produtiva de Granito, "a fim de otimizar a atividade dos APL's do Estado de Alagoas"; no ano de 2016, conforme sustentam, a Fapec teria promovido "a Semana de Empreendedorismo, realizando cursos, orientações e consultoria nas áreas de empreendedorismo, planejamento, ideias de negócios, marketing e vendas totalmente gratuito"; ainda em 2016, na Semana da Responsabilidade Social teria sido realizada "uma Campanha de Doação de Sangue com em parceria com o Hemopac; a Campanha Verde com a participação da Cooperativa de Catadores; o Feirão do Primeiro Emprego com a parceria do CIEE e a Capacitação em Responsabilidade Social e Ambiental como ação complementar"; também nesse ano teria sido realizada "oficina de culinária para crianças com Síndrome de Down; o Dia das Crianças para as crianças da Escola Estadual Pompeu Sarmento; inauguração da Unidade Docente de Atendimento - UDA, em parceria com a Secretaria Municipal de Saúde, para atendimento gratuito a comunidade circunvizinha em diversas especialidades médicas e com o apoio dos docentes e alunos da instituição"; mencionam que tais eventos constituiriam "simples amostragem das atividades sociais gratuitas executas pela Fapec, a grande maioria usando o prédio do Centro de Educação Tecnológica (CET/FAT) , em proveito da comunidade carente e pessoas vulneráveis à pobreza"; acrescem listagem contendo nomes de pessoas alegadamente beneficiárias de bolsas integrais de estudos para estagiários: 9 pessoas em 2006; 7 pessoas em 2007; 2 pessoas em 2008; 5 pessoas em 2009; 6 pessoas em 2010; 13 pessoas em 2011; 8 pessoas em 2012; 12 pessoas em 2013; 25 pessoas em 2014; 25 pessoas em 2015; 26 pessoas em 2016; apresentam, ainda, quadro demonstrativo de alunos estagiários que teriam sido bolsistas da Fapec e alegadamente absorvidos pelo mercado de trabalho: 5 pessoas em 2006; 18 pessoas em 2007; 29 pessoas em 2008; 14 pessoas em 2009; 13 pessoas em 2010; 1 pessoa em 2011; 8 pessoas em 2012; 8 pessoas em 2013; 5 pessoas em 2014; 6 pessoas em 2015; 14 pessoas em 2016; total de 121 pessoas de 2006 a 2016;
x) ponderam que o prédio estaria sendo utilizado para finalidade educativa e destinação social, o que, segundo alegam, caracterizaria mero desvio de objeto, mas não desvio de finalidade, o que ensejaria aprovação das contas com ressalvas; colaciona precedentes do TCU para respaldar referida tese (Acórdão 304/2013-TCU-Primeira Câmara, 4158/2016-1ª Câmara, 7110/2014-2ª Câmara e 7125/2015-2ª Câmara) ;
xi) juntam a seguinte documentação com a peça recursal (peça 43, p. 36-44) : 
1) Lei do Município de Maceió/AL 4.917/1999 (considera de utilidade pública a Fapec) ; 
2) declaração datada de 30/6/2015, com assinatura em nome de Frei José Souto de Queiroz Neto, ali qualificado como Diretor-Presidente do Lar Santo Antônio de Pádua (CNPJ 12.436.077/0001-98) , aludindo à assistência de 75 pessoas em cursos de engenharia civil e de produção e recursos humanos, em junho/2015;
3) declaração datada de 27/6/2016, com assinatura em nome de Frei José Souto de Queiroz Neto, ali qualificado como Diretor-Presidente do Lar Santo Antônio de Pádua (CNPJ 12.436.077/0001-98) , aludindo à assistência de 75 pessoas em cursos de engenharia civil e de produção, em junho/2016;
4) declaração datada de 20/6/2017, com assinatura em nome de Frei José Souto de Queiroz Neto, ali qualificado como Diretor-Presidente do Lar Santo Antônio de Pádua (CNPJ 12.436.077/0001-98) , aludindo à assistência de 75 pessoas em cursos de engenharia civil e de produção, arquitetura e enfermagem, em junho/2017;
5) declaração datada de 11/7/2017, com assinatura em nome de Maria José dos Santos Bernardino, ali qualificada como Diretora-Geral da Escola de Ensino Fundamental Dr. Pompeu Sarmento, onde se lê que "a [Fapec] tem contribuído de forma relevante para operacionalização das atividades da Escola de Ensino Fundamental [...]". "Mediante a utilização de suas instalações físicas e do corpo de profissionais e alunos das diversas áreas do conhecimento, estão sendo realizadas palestras para o corpo técnico e discentes, cursos de atualizações para o corpo técnico e inclusão digital para os alunos mediante a utilização dos laboratórios de informática". "Além disso, por um ano, as instalações do prédio da Fapec foram utilizadas para a realização das aulas da Escola [...]". "[...] houve ainda o apoio do corpo técnico da Fapec na manutenção de equipamento de refrigeração e informática e ainda hoje há o apoio e acompanhamento de profissionais da Fapec nas atividades esportivas, promovendo jogos, treinamentos e atividades lúdicas de modo geral";
6) declaração datada de 13/7/2017, com assinatura em nome de Maria Cecília Bonilla, ali qualificada como Gerente Administrativo da UDA Gov. Divaldo Suruagy (Secretaria Municipal de Saúde/Maceió/AL) , onde se lê que a referida unidade "recebeu no período de 1/1/2017 a 30/6/2017, da [Fapec] a importância de R$ 2.437,10, a título de doação, em insumos para apoiar as atividades e atendimentos médicos à população local"; ali consta também agradecimento pela "parceria que essa renomada instituição tem demonstrado com nossa unidade, nos apoiando e participando efetivamente de nossas atividades diárias, possibilitando a excelência na prestação de serviços de saúde à população";
7) declaração datada de 12/7/2017, com assinatura em nome de Maria Edilene Soares, ali qualificada como Presidente da Associação de Mulheres do Jacintinho, onde consta agradecimento pelo "evento educativo e preventivo realizado no dia [13/6/2017] pelas alunas do curso de enfermagem da [Fatec]", acrescendo que a referida instituição "há 22 anos vem atuando no amparo e desenvolvimento sociocultural da comunidade local, assistindo mais de 200 pessoas, entre mulheres, idosos e crianças que puderam se beneficiar das palestras de conscientização, auferimento de pressão e glicemia, ações educacionais e sorteio de brindes realizados durante toda a tarde";
8) declaração datada de 11/7/2017, com assinatura em nome de Givaldo Sérgio de Lima, ali qualificado como integrante do Conselho Fiscal da Associação Casa de um Novo Caminho (CNPJ 04.651.635/0001-00) , onde se lê que a Fatec "contribuiu de forma relevante para o funcionamento desta Instituição, já que paga mensalmente os salários de todos os encargos sociais previstos na legislação trabalhista para as duas professoras que atendem crianças carentes no Bairro do Rio Novo"; consta também nome e CPF das pessoas beneficiadas por tais pagamentos, além da data de início de sua atuação;
9) declaração datada de 6/7/2017, com assinatura em nome de Edna Batista de Lima (CPF XXX.583.804-XX) , não qualificada ali, onde se lê que a Fapec "contribui de forma relevante na realização das atividades do Clube Renascer na Melhor Idade - Cremid"; e que "nossas atividades só foram possíveis a partir de 2007, quando a Fapec disponibilizou suas instalações para as reuniões que ocorreram semanalmente, bem como abraçou nossa causa e promoveu cursos de informática para inclusão digital de nossos associados que hoje já possui cerca de 110 participantes"; e que "esse crescimento foi possível devido ao apoio recebido da Fapec e de todos os que fazem essa instituição";
Análise
6.2.	Não assiste razão às recorrentes quanto ao ponto.
6.3.	A peça recursal essencialmente repisa argumentos e elementos veiculados desde a defesa inicial ou em memoriais, devidamente enfrentados no voto que fundou a decisão recorrida.
6.4.	Em inspeção realizada pouco tempo após o término da vigência do convênio e a prestação de contas (abril/2008) , a área técnica do FNDE constatou e anotou o seguinte no Relatório de Supervisão Técnico-pedagógica do Proep (peça 1, p. 347 e seguintes) :
i) "até a data da supervisão, nenhuma ação aparente da [Fapec] demonstrava iniciativas de ofertar algum tipo de gratuidade para cursos a que se comprometeu quando firmado o Convênio 199/2001. [...] Portanto, conclui a comissão de supervisão que nenhum dos indicadores que comprovam a gratuidade foram efetivados pela convenente (50% de gratuidade das vagas, a constituição de comissão avaliadora e mecanismos de divulgação da gratuidade) " (peça 1, p. 357) .
6.5.	É pacífico o entendimento jurisprudencial do TCU acerca da elevada força probatória dos relatórios de fiscalização in loco dos entes concedentes que, por se revestirem da presunção de legitimidade que recobre os atos administrativos em geral, só devem ser afastados mediante robusta prova em contrário (p. e. acórdãos 3760/2017, Rel. Min. AROLDO CEDRAZ, 6874/2016, Rel. Min. RAIMUNDO CARREIRO e 2188/2013, Rel. Min. ANA ARRAES, todos da 2ª Câmara, e 4454/214-1ª Câmara, Rel. Min. WALTON ALENCAR RODRIGUES, dentre muitos) . Ao dito argumento pode-se acrescer o fato de o corpo técnico das entidades concedentes dominar tecnicamente os respectivos objetos concretizadores das políticas públicas porque respondem, como é o caso do FNDE/MEC quanto a ações na área de educação. Não se vê no caso presente tais elementos capazes de infirmar as conclusões das instâncias técnicas do FNDE/MEC.
6.6.	Esta tomada de contas especial deriva de uma constatação principal: ausência de comprovação inequívoca da oferta de determinados percentuais de vagas gratuitas em cursos para o público alvo especificado por meio do termo de convênio e seus anexos, embora tenha sido consumida expressiva soma de dinheiro público na construção de prédio ao final utilizado pela entidade recorrente para diversos fins, entre eles atividades educacionais. A finalidade última da descentralização dos recursos federais, nitidamente, era franquear livre acesso de pessoas socialmente vulneráveis a educação técnica e, consequentemente, majorar suas chances de inserção no mercado profissional correspondente.
6.7.	Eventuais falhas por parte do concedente (FNDE/MEC) no cumprimento de suas obrigações e/ou a alegada "defeituosa definição do objeto", ainda que cabalmente demonstradas, não seriam bastante para eximir a responsabilidade das recorrentes. Isso porque, (i) avaliando defeituosa a definição do objeto do convênio, não deveria tê-lo firmado, e (ii) , após a formalização da avença, caso entendessem inaceitáveis os alegados desvios procedimentais do concedente, as recorrentes deveriam, à época, ter formalizado queixas fundamentadas e, persistindo tais desvios, buscado a via da rescisão (denúncia) do convênio por elas voluntariamente firmado (CF/1988, art. 5º, II c/c IN-STN 1/1997, art. 1º, I e art. 7º, X) . O convênio, como todo pacto multilateral, só vincula uma parte na medida em que a outra esteja cumprindo o acordado, isto é, enquanto houver "interesse recíproco" e "regime de mútua cooperação". Havendo descumprimento por uma, a outra fica desobrigada, desde que formule o pleito de rescisão/denúncia formalmente. Não está demonstrado nos autos que as recorrentes tenham adotado tal postura ao tempo das aludidas recalcitrância por parte do MEC em cumprir suas obrigações conforme pactuado no convênio. Tal postura milita em desfavor das recorrentes quanto à referida alegação, apenas levantada após ação de controle que passou a questionar a consecução dos objetivos conveniados.
6.8.	Da mesma forma, alusões quanto ao suposto desconhecimento por parte da Secex/AM em relação à realidade socioeconômica de Maceió/AL nada agregam de útil para justificar concretamente o fracasso da avença (comprovação inequívoca de que teria havido disponibilização dos percentuais de gratuidade prescritos) .
6.9.	Igualmente, a digressão quanto à natureza jurídica da Fapec mostra-se estéril para combater concretamente os fundamentos que justificam o débito imputado por meio da decisão recorrida. Isto porque, ainda que se entendesse pertinente a parceria entre a Fapec e outras entidades do setor privado, a partir do compartilhamento do prédio construído com recursos descentralizados pelo Tesouro Nacional, tal circunstância não combate a constatação central ensejadora desta tomada de contas especial (descumprimento das metas de oferta de vagas gratuitas em cursos úteis à população, especialmente a de baixa renda) . Nesse prumo, a hipotética destinação social e a localização do prédio são informações inaptas a infirmar as imputações que resultaram nas condenações veiculadas na decisão recorrida (inexecução do objeto conveniado quanto às vagas gratuitas) .
6.10.	Meras declarações das recorrentes e mesmo de terceiros, mesmo quando de boa-fé, como se presume, quanto a alegadas ofertas de vagas gratuitas não são hábeis para desconstituir os fundamentos da condenação em debate. Assim o é porque documentos do tipo provam apenas que tais pessoas emitiram a declaração, mas não os fatos em si delas constantes, nos termos do CPC, art. 408, parágrafo único e art. 412. Nesse sentido, inúmeros precedentes do TCU, dentre os quais citam-se os seguintes (enunciados da Diretoria de Jurisprudência/TCU) :
No âmbito do TCU, a declaração de terceiros tem baixo valor probatório, pois faz prova apenas da existência da declaração, mas não do fato declarado, competindo ao interessado demonstrar a veracidade do alegado. (Acórdão 2834/2015-TCU-Segunda Câmara, Relator: AUGUSTO NARDES) .
Declarações de terceiros, isoladamente, não são suficientes para comprovar a regular aplicação dos recursos federais transferidos por meio de convênio, possuem baixa força probatória e provam somente a existência da declaração, mas não o fato declarado, competindo ao interessado demonstrar a veracidade do alegado. (Acórdão 5407/2016-TCU-Segunda Câmara, Relator: RAIMUNDO CARREIRO) .
As declarações de terceiros provam tão-somente a existência da declaração, mas não o fato declarado, competindo ao interessado demonstrar a veracidade do alegado. (Acórdão 3210/2012-TCU-Primeira Câmara, Relatora: ANA ARRAES) .
Documentos que se revestem sob a forma de declaração são capazes de comprovar o ato da declaração em si, mas não os fatos declarados. (Acórdão 1441/2011-TCU-Plenário, Relator: WALTON ALENCAR RODRIGUES) .
6.11.	Ademais, ainda que se pudesse ignorar a corrente jurisprudencial amplamente firmada e espelhada nos precedentes acima, ou mesmo que a análise se atenha apenas àquela firmada por ente público, como é o caso de uma emitida pela Secretaria Municipal de Saúde de Maceió/AL [CPC, art. 405], ainda assim careceria de demonstração mais substanciosa para afastar o débito. É que das declarações juntadas aos autos pelas recorrentes não é possível extrair atendimento aos percentuais mínimos de gratuidade estabelecidos no convênio e anexos. Não há comprovação com documentos que demonstrem, inequivocamente, o número de vagas gratuitas ofertadas ou mesmo o total daquelas pelas quais a instituição tenha cobrado matrícula (auferido renda) de modo que se pudesse estabelecer o percentual representativo das gratuidades. Não bastassem tais fragilidades, a maioria das declarações acostadas, ou não especificam datas, ou referem-se expressamente a cursos realizados após encerrada a vigência do Convênio 199/2001 (2007) , o que as inviabiliza como meio de prova consistente para a questão versada nestes autos.
6.12.	Valoração probatória equivalente, e por razões semelhantes, é dada às listagens de alunos supostamente beneficiários de cursos gratuitos, pois elaboradas unilateralmente pela entidade convenente, principal interessada na desconstituição do débito. Tais listagens, desacompanhadas de outros elementos que corroborem, por exemplo, datas dos cursos realizados (dentro da vigência do convênio) , total de vagas geradoras de renda à instituição no mesmo período (de modo que se pudesse auferir o percentual representativo das gratuidades) , irradiam baixíssima capacidade de convencimento para o deslinde deste processo.
6.13.	Igualmente improcedente o argumento fundado no desfecho do caso apreciado por meio do Acórdão 10800/2016-TCU-Segunda Câmara, por meio do qual pretendem sustentar a competência do TCU, sob o argumento de que o prédio construído se incorporaria ao patrimônio da Fapec (fundação privada) , recaindo a fiscalização de seus atos no feixe de competências do Ministério Público do Estado de Alagoas (Código Civil, art. 66) . Aquele julgado versou sobre multa aplicada a gestor municipal "em razão do abandono e da falta de manutenção do sistema de coleta, tratamento e destinação final de resíduos sólidos" construído com recursos federais. O que a 2ª Câmara do TCU entendeu, naquele caso, é que uma vez encerrada a obra que constituía em si o objeto do convênio, esta se incorporaria ao patrimônio do município convenente e, por isso, eventuais falhas em sua manutenção/operação deveriam ser apuradas pelas instâncias de controle competentes para fiscalizar ordinariamente a administração municipal (CF/1988, art. 31) . A atuação do TCU encontra limites no objeto conveniado pela União e suas entidades vinculadas. No caso presente, é exatamente isso que ocorre porque o objeto pactuado não se limitava à mera construção do prédio (1ª etapa do convênio) . Este serviria apenas como instrumento intermediário para o atingimento da finalidade última pretendida e expressamente constante do instrumento de convênio e seus anexos (oferta de vagas gratuitas em cursos capacitantes para pessoas socialmente vulneráveis, conforme quantitativos percentuais estabelecidos) .
6.14.	Por essa mesma razão, revela-se infrutífera a alegação quanto a suposta utilização do prédio para finalidade educativa e destinação social, o que seria bastante para caracterizar somente o desvio de objeto, segundo defendem as recorrentes. Além de não vir acompanhada de elementos que comprovem inequivocamente o alegado, convém lembrar que, tratando-se de pessoa jurídica de direito privado, que pode livremente dispor de seus bens, não há como garantir que o referido edifício, custeado com recursos do Tesouro Nacional, tenha tido destinação diversa do interesse público ou venha a ter futuramente. 
6.15.	Nesse prumo, quanto ao débito, não há razão para alterar a condenação veiculada na decisão recorrida.
7. Dos pressupostos para a aplicação de multa e sua dosimetria
7.1.	Os recorrentes alegam ser descabida a multa, com arrimo nas seguintes alegações:
i) a aplicação de multa a terceiro estranho ao serviço público violaria o art. 16, III, § 2º, da Lei 8.443/1992 e a Súmula-TCU 187; 
ii) qualificam de extorsivos os valores fixados a título de multa na decisão recorrida; nessa linha, anotam que "sem justa causa e por via oblíqua, o acórdão recorrido causará a dilapidação do patrimônio de uma instituição que cumpre função social, quando a lógica do sistema é exatamente a preservação da entidade fundacional, sendo totalmente fora de propósito soluções que promovam a sua extinção";
Análise
7.2.	Preliminarmente, cabe discorrer sobre eventual prescrição da pretensão punitiva por parte do TCU no caso concreto. 
7.3.	Sobre a matéria, existem diversos posicionamentos de órgãos do Poder Judiciário aludindo ao lapso quinquenal constante em normas vocacionadas ao direito público (p. ex. STF: MS 32.201, 1ª Turma, Rel. Min. Luís Roberto Barroso, DJe 29.3.2017; STJ: REsp 1.057.754-SP, 1ª Turma, Rel. Min. Luiz Fux, DJe 14/4/2010; RESP 894539, 2ª Turma, Rel. Min. Herman Benjamin, DJe 27/8/2009; REsp 1.480.350-RS, Rel. Min. Benedito Gonçalves, DJe 12/4/2016; TRF-5ª Região: AC 200980000021504. Rel. Des. Fed. Ivan Lira de Carvalho, DJe 16/5/2016; TRF-2ª Região: AG 201002010063676. Rel. Des. Fed. Reis Friede, DJe 19/11/2011; e TRF-1ª Região: AC 2003.40.00.001284-2. Rel. Juiz. Tourinho Neto, DJe 7/5/2010, dentre outros) . Do julgamento do MS 32.201 pela 1ª Turma do STF, extrai-se o seguinte:
[Informativo 858 do STF, divulgado em 3/4/2017]:
[...]. Inicialmente, a Turma assinalou que a lei orgânica do TCU, ao prever a competência do órgão para aplicar multa pela prática de infrações submetidas à sua esfera de apuração, deixou de estabelecer prazo para exercício do poder punitivo. Entretanto, isso não significa hipótese de imprescritibilidade. No caso, incide a prescrição quinquenal, prevista na Lei 9.873/1999, que regula a prescrição relativa à ação punitiva pela Administração Pública Federal Direta e Indireta. Embora se refira a poder de polícia, a lei aplica-se à competência sancionadora da União em geral. [...]. (MS 32.201/DF, 1ª Turma, Rel. Min. Luís Roberto Barroso, DJe 29.3.2017) . 
7.4.	No voto que guiou a referida decisão da 1ª Turma do STF, o Ministro Luís Roberto Barroso abordou didaticamente o tema, inclusive no que concerne (i) ao referencial normativo adotado pelo TCU para uniformizar a questão internamente (Acórdão 1441/2016-TCU-Plenário) e (ii) aos marcos iniciais, interruptivos e suspensivos da contagem do prazo prescricional atinente à atividade sancionadora do TCU. Especificamente quanto ao marco inicial, valem também as ponderações consignadas no parecer da Procuradoria-Geral da República lançado naqueles autos e, na sessão de julgamento, pela Min. Rosa Weber.
7.5.	Não obstante, ao prolatar o Acórdão 1441/2016-TCU-Plenário (Rel. Min. Walton Alencar Rodrigues) , apreciando incidente de uniformização de jurisprudência, (RI/TCU, art. 91) , o TCU dirimiu divergência jurisprudencial até então existente no âmbito deste Tribunal quanto à prescrição da pretensão punitiva nos processos de sua competência administrativa. Na ocasião, fixaram-se os seguintes entendimentos que permanecem orientando julgados da Corte (enunciados da Diretoria de Jurisprudência/TCU) :
A pretensão punitiva do TCU subordina-se ao prazo geral de prescrição indicado no art. 205 da Lei 10.406/2002 (Código Civil) , dez anos. (Acórdão 1441/2016-TCU-Plenário, Redator: Walton Alencar Rodrigues) . 
A prescrição da pretensão punitiva do TCU é contada a partir da data de ocorrência da irregularidade sancionada, nos termos do art. 189 da Lei 10.406/2002 (Código Civil) . (Acórdão 1441/2016-TCU-Plenário, Redator: Walton Alencar Rodrigues) . 
O ato que ordenar a citação, a audiência ou oitiva da parte interrompe a prescrição da pretensão punitiva do TCU, nos termos do art. 202, inciso I, da Lei 10.406/2002 (Código Civil) . A prescrição recomeça a contar da data do ato que motivou a interrupção, nos termos do art. 202, parágrafo único, parte inicial, do Código Civil. (Acórdão 1441/2016-TCU-Plenário, Redator: Walton Alencar Rodrigues) . 
A prescrição da pretensão punitiva do TCU será suspensa toda vez que a parte apresentar elementos adicionais de defesa ou quando forem necessárias diligências em razão de algum fato novo trazido pela parte, não suficientemente documentado nas manifestações processuais. A paralisação da contagem do prazo prescricional ocorrerá no período compreendido entre a juntada dos elementos adicionais de defesa ou da peça contendo o fato novo e a análise dos referidos elementos ou da resposta à diligência, nos termos do art. 160, § 2º, do Regimento Interno do TCU. (Acórdão 1441/2016-TCU-Plenário, Redator: Walton Alencar Rodrigues) . 
7.6.	Portanto, a matéria atinente à prescrição da pretensão punitiva por parte do TCU encontra-se assim assentada no âmbito desta Corte de Contas (RI/TCU, art. 91) , a par da divergente inclinação delineada nos precedentes antes citados do Poder Judiciário, estação final de toda controvérsia jurídica (CF/1988, art. 5º, XXXV) .
7.7.	Tratando-se de multa proporcional ao débito e, por isso, a este atrelada (pagamentos impugnados) , adota-se como marco inicial geral da contagem a data em que formalizada perante o FNDE a prestação de contas final do convênio, 21/11/2007, quando o ente federal repassador, em tese, já poderia conhecer as irregularidades e, assim, estaria apto a iniciar ação tendente a sancionar os responsáveis (peça 1, p. 91) . Em 19/11/2015, passados quase oito anos, a prescrição foi interrompida em razão de ato da Secex/AM que, com suporte em delegação de competência do Ministro-Relator a quo, autorizou a citação dos ora recorrentes (peças 10 e 11 - data da juntada aos autos) . Desde a mencionada interrupção até a prolação da decisão sancionatória (Sessão de 6/6/2017) , passaram-se mais um ano, seis meses e dezessete dias. Desse modo, segundo os critérios do referido Acórdão 1441/2016-TCU-Plenário, a prescrição da pretensão punitiva não se consumou no caso presente. O relator da decisão ora recorrida, de forma ainda mais precisa e favorável aos responsáveis, ponderou sobre a ocorrência da prescrição da multa proporcional a cada uma das parcelas do débito, conforme as respectivas datas de ocorrência, como se detalhará linhas adiante.
7.8.	Não merece prosperar o argumento segundo o qual seria vedado ao TCU sancionar terceiros desvinculados da Administração Pública. Valem aqui todas as ponderações colhidas das normas e entendimentos jurisprudenciais consolidados, lançados nos itens 5.2 a 5.5 desta instrução, no sentido de que qualquer pessoa, física ou jurídica, que movimente recursos originários do Tesouro Nacional ingressa no campo de atuação do TCU, aí incluído o poder sancionatório, respeitados os parâmetros legalmente definidos (CF/1988, art. 70, parágrafo único e art. 71, II c/c Lei 8.443/1992, art. 1º, I e art. 5º, I, II, V e VII e arts. 57 e 58) .
7.9.	Quanto ao mérito, as alegações recursais, ainda que tomadas em seu conjunto, não são hábeis para elidir o débito porque respondem, conforme análise em tópico anterior (item 6 e subitens desta instrução) . A multa que lhes foi aplicada, com fundamento no art. 57, da Lei 8.443/1992, pressupõe a existência de débito. Desse modo, persistindo o débito sob responsabilidade dos recorrentes, há razão para a sanção em apreço. Este último dispositivo legal menciona expressamente que o Tribunal poderá aplicar ao gestor condenado em débito "multa de até cem por cento do valor atualizado do dano causado ao Erário". 
7.10.	Conforme consignado expressamente no voto que guiou a decisão recorrida, de forma favorável aos responsáveis e alinhado a precedentes do TCU (p. e. Acórdão 1641/2016-TCU-Plenário e 10986/2016-2ª Câmara) , para compor a base de cálculo da multa do art. 57 da Lei 8.443/1992 foram tomadas apenas as parcelas sobre as quais a pretensão punitiva do TCU não havia se consumado, segundo os parâmetros do citado Acórdão 1441/2016-TCU-Plenário (ocorrências com menos de dez anos até a interrupção da prescrição pela citação juntada aos autos em 19/11/2015) . Assim, segundo referidos critérios, em valores atualizados (sem juros de mora) até 6/6/2017, data da sessão na qual foi proferida a decisão recorrida, o débito imputado aos recorrentes correspondia a R$ 1.329.519,90, já contabilizados os valores então ressarcidos (peça 54) . As multas que lhes foram individualmente aplicadas no presente caso (R$ 1.325.000.000,00 e R$ 132.500,00) equivalem, respectivamente, a cerca de 99,7% e 9,97% daquele débito atualizado. O valor das sanções está abaixo do máximo autorizado legalmente (até 100% do débito atualizado) . Logo, a pena foi fixada segundo as balizas normativas, de forma que não há parâmetro objetivo para desconstituí-las. 
7.11.	De outro lado, não custa anotar que a problemática atinente à proporcionalidade na gradação das sanções administrativas e/ou multas civis derivadas de irregularidades na Administração Pública tem sido objeto de ponderações diversas no âmbito do Poder Judiciário [p.ex. STJ: REsp 1457255/PR, Rel. Min. Napoleão Nunes Maia Filho, 1ª Turma, DJe 20/08/2014 e AgRg no AREsp 73.968/SP, Rel. Min. Benedito Gonçalves, 1ª Turma, DJe 29/10/2012; TRF-1ª Região: AC 00033215120104014002, Rel. Desemb. Federal Olindo Menezes, eDJF1 17/7/2015, AC 0000664-72.2009.4.01.3000/AC, Rel. Desemb. Federal Olindo Menezes, 4ª Turma, e-DJF1 10/12/2014; AC 0005400-05.2002.4.01.3801/MG, Rel. Juiz Federal Marcelo Dolzany da Costa, 2ª Turma Suplementar, e-DJF1 12/07/2013; AC 0003240-12.2003.4.01.3400/DF, Rel. Desemb. Federal Jirair Aram Meguerian, 6ª Turma, e-DJF1 25/4/2014; TRF-2ª Região: AC 0010738-77.2006.4.02.5001, Rel. Desemb. Federal Guilherme Couto de Castro, 6ª Turma Especializada, disponibilização 30/8/2010; TRF-5ª Região. AC 581930/RN, Rel. Desemb. Federal Rubens de Mendonça Canuto (Convocado) , 1ª Turma, DJe 22/9/2015, dentre outros]. 
8. Dos pressupostos para o julgamento pela irregularidade das contas
8.1.	Os argumentos recursais já sumariados em tópicos anteriores são considerados também em seu conjunto para apreciar a legitimidade do julgamento das contas especiais dos recorrentes.
Análise
8.2.	Quanto ao julgamento das contas, os elementos trazidos pelos recorrentes, desacompanhados de provas capazes de assentar de forma inequívoca o nexo de causalidade entre os recursos federais descentralizados e a efetiva consecução dos objetivos visados pelo convênio em tela, não são hábeis para alterar o juízo pela irregularidade das contas formulado na decisão recorrida. O fundamento do julgamento foi o art. 16, inciso III, "c", da Lei 8.443/1992 (item 9.1 do Acórdão 2278/2016-TCU-Primeira Câmara) . A norma legal assim dispõe:
Art. 16. As contas serão julgadas:
I - regulares, quando expressarem, de forma clara e objetiva, a exatidão dos demonstrativos contábeis, a legalidade, a legitimidade e a economicidade dos atos de gestão do responsável;
II - regulares com ressalva, quando evidenciarem impropriedade ou qualquer outra falta de natureza formal de que não resulte dano ao erário;
III - irregulares, quando comprovada qualquer das seguintes ocorrências:
[...]
c) dano ao erário decorrente de ato de gestão ilegítimo ao antieconômico;
[...]
8.3.	Portanto, não se encontrando nos autos elementos que permitam elidir o débito (dano ao erário) , nos termos da análise empreendida em tópico anterior, não há razão para alterar o julgamento firmado por meio do Acórdão 4220/2017-TCU-Primeira Câmara quanto à irregularidade das contas especiais dos recorrentes. 
CONCLUSÃO
9. Das análises anteriores, ante os elementos constantes destes autos, o contexto normativo e as diretrizes jurisprudenciais aplicáveis ao caso, conclui-se: 
a) não haver razão para impedir o seguimento do presente processo administrativo de controle externo a cargo do TCU quanto à recorrente Maria de Fátima da Costa Lippo Acioli (CPF XXX.408.027-XX) ;
b) não haver razão para elidir o débito atribuído aos recorrentes por meio do Acórdão 4220/2017-TCU-Primeira Câmara;
c) não haver razão para afastar as multas proporcionais ao débito (art. 57, da Lei 8.443/1992) , individualmente aplicadas aos recorrentes por meio do Acórdão 4220/2017-TCU-Primeira Câmara; e
d) não haver razão para alterar o julgamento firmado por meio do Acórdão 4220/2017-TCU-Primeira Câmara quanto à irregularidade das contas especiais dos recorrentes.
INFORMAÇÕES ADICIONAIS
10. Como noticiado à peça 26, o FNDE, por meio da Advocacia-Geral da União (Procuradoria Federal no Estado de Alagoas) , ajuizou ação civil pública por improbidade administrativa contra as ora recorrentes versando sobre atos praticados no âmbito do mesmo Convênio 199/2001 (processo 0802595-57.2016.4.05.8000, distribuído como autos eletrônicos em 6/6/2016 para a 2ª Vara Federal da Seção Judiciária de Alagoas) [peça 55]. Posteriormente, o Ministério Público Federal ingressou no polo ativo da mencionada ação. Foi deferida liminar decretando a indisponibilidade de bens das recorrentes, segundo relato constante de decisão interlocutória daquele Juízo, proferida em 2/12/2016. Não consta sentença publicada até esta data, conforme espelho da tramitação disponível na internet (, acesso em 23/10/2017) .
PROPOSTA DE ENCAMINHAMENTO
11. Ante o exposto, com fundamento no art. 33, da Lei 8.443/92 c/c o art. 285, do RI/TCU, submetem-se os autos à consideração superior, propondo-se:
a) conhecer dos recursos interpostos por Fundação Alagoana de Pesquisa, Educação e Cultura (Fapec) [CNPJ 01.073.457/0001-99] e Maria de Fátima da Costa Lippo Acioli (CPF XXX.408.027-XX) contra o Acórdão 4220/2017-TCU-Segunda Câmara e, no mérito, negar-lhes provimento; e
b) dar conhecimento da deliberação que vier a ser proferida às recorrentes, aos órgãos/entidades interessados e, tendo em vista a ação civil pública por improbidade administrativa em trâmite na 2ª Vara Federal da Seção Judiciária de Alagoas (processo 0802595-57.2016.4.05.8000) , à Advocacia-Geral da União (Procuradoria Federal no Estado de Alagoas) e ao Ministério Público Federal (Procuradoria da República no Estado de Alagoas) .
O MPTCU, representado pela Procuradora-Geral Cristina Machado da Costa e Silva, anuiu, em essência, ao encaminhamento proposto pela Serur (peça 61) :
Trata-se de Recursos de Reconsideração interpostos contra o Acórdão 4220/2017-TCU-Segunda Câmara pela Fundação Alagoana de Pesquisa, Educação e Cultura (Fapec) e pela Senhora Maria de Fátima da Costa Lippo Acioli, diretora da fundação. Na deliberação recorrida, as recorrentes tiveram suas contas julgadas irregulares com condenação em débito solidário e aplicação individualizada da multa do art. 57 da Lei n.º 8.443/1992, em função do não cumprimento dos objetivos pactuados no Convênio 199/2001 firmado entre a União, por intermédio do Ministério da Educação, e a referida fundação.
2. O objeto do convênio (peça 1, pp. 240) foi a implementação do Programa de Expansão da Educação Profissional - PROEP, na Fundação Alagoana de Amparo à Pesquisa e Cultura, com a implantação do Centro de Educação Tecnológica de Alagoas. Os objetivos do convênio envolviam o oferecimento de cursos e vagas gratuitas para a população carente pela Fapec. O valor global do convênio foi fixado em R$ 3.122.066,00. A avença foi celebrada em 29/12/2001, e, após nove aditivos, seu termo final foi estendido para 30/9/2007.
3. O Voto condutor do acórdão recorrido (peça 32) acompanhou parecer desta Representante do Ministério Público (peça 25) para considerar irregulares as contas dos responsáveis com débito solidário no valor integral transferido. A Unidade Técnica apenas propunha julgar irregulares as contas da diretora da Fapec, sem, contudo, imputar-lhe débito (peças 22 a 24) . Na decisão do Acórdão 4220/2017-TCU-Segunda Câmara, foi determinante o fato de que os objetivos do convênio não foram atingidos, bem como o de que a tentativa de acordo para transferência à União do patrimônio construído com os recursos do convênio não avançou como se esperava.
4. As recorrentes interpuseram em conjunto o recurso à peça 43, conhecido pelo exame de admissibilidade à peça 45. A Secretaria de Recursos analisou as razões recursais na bem lançada instrução à peça 56, com anuência de seu corpo diretivo (peças 57 e 58) . A proposta da Serur é para conhecer do recurso e no mérito negar-lhes provimento.
5. Os advogados constituídos nos autos protocolaram em 5/4/2018 memorial dirigido a esta Representante do Ministério Público (peça 59) , o qual será mais adiante analisado.
6. Em linhas gerais, considera-se não haver maiores reparos aos argumentos que a Serur utilizou para propor a improcedência do recurso. No entanto, julga-se conveniente que se discuta um ajuste à proposição, nos termos abaixo.
7. O convênio em análise se reveste de algumas características peculiares. Os recursos repassados pela União foram utilizados para que a Fapec construísse um edifício em terreno pertencente à fundação onde as atividades previstas no instrumento ajustado seriam exercidas. O prédio comprovadamente foi executado e incorporado ao patrimônio da entidade convenente. O empreendimento construído foi o objeto do convênio no ajuste, com projeto específico e plano de trabalho estabelecidos.
8. Ocorre que a obra apenas deveria ser o suporte físico, a infraestrutura necessária, para que os objetivos do convênio pudessem ser cumpridos. E nesse ponto está a irregularidade ensejadora do débito aplicado aos responsáveis, pois a oferta de vagas gratuitas em determinados percentuais para a população alvo do ajuste não foi comprovada, inclusive por inspeção realizada pelo FNDE após o término do convênio (peça 1, pp. 360) . Independentemente da construção do edifício (objeto) com os recursos transferidos, a finalidade pública (objetivo) que se pretendia com a transferência voluntária não se concretizou.
9. Portanto, quanto ao fundamento do acórdão condenatório, em relação ao débito, os elementos apresentados no recurso não foram capazes de elidir as irregularidades imputadas às recorrentes. A instrução da Serur, ao delimitar o objeto do recurso a quatro pontos específicos (peça 56, itens 5 a 8, pp. 5-15) , e detidamente analisá-los, concluiu pela improcedência dos argumentos e manutenção do débito aos responsáveis, conclusão com a qual esta Representante do Ministério Público se põe de acordo.
10. Quanto à aplicação da multa do art. 57 da Lei n.º 8.443/1992, observa-se que o critério dosimétrico decidido no acórdão recorrido pode ser revisto em face de algumas atenuantes observadas. No item 9.3 do acórdão condenatório, as multas respectivamente aplicadas à Fundação Alagoana de Pesquisa, Educação e Cultura e à Senhora Maria de Fátima da Costa Lippo Acioli foram de R$ 1.325.000.000,00 e R$ 132.500,00, as quais, nos termos do Voto à peça 32, corresponderiam a 100% e a 10% do valor atualizado das parcelas de débito em que não operadas a prescrição da pretensão punitiva.
11. No recurso de reconsideração, as recorrentes alegaram que a multa aplicada seria descabida, já que poderá causar a extinção, e não a preservação, de uma instituição cumpridora de importante função social. Por esse motivo, pediram o afastamento da multa proporcional ao débito aplicada.
12. Refletindo sobre o caso da Fapec, de fato uma multa de 100% do valor do débito equivaleria a uma sanção total do Tribunal que resultaria equivalente a duas vezes o valor do edifício construído como objeto do convênio. Seria como imaginar a entidade tendo que se desfazer do imóvel que está sob sua propriedade e de mais outro valor equivalente a este para honrar sua dívida pela reprovação das contas.
13. Embora não tenha cumprido o objetivo de ofertar de forma permanente as vagas gratuitas que adimpliriam o convênio com a União, nos percentuais e condições ajustados à época de sua vigência, a entidade vem desenvolvendo no local atividades em prol da comunidade carente de Maceió/AL, conforme documentação trazida na peça recursal (peça 43, pp. 36-44) que demonstra algumas das iniciativas em curso de caráter assistencial patrocinadas pela fundação.
14. Ressalte-se também que não houve desvio de recursos para algum outro objeto inapropriado ou desconhecido quando da execução física e financeira do convênio, o que encerraria maior gravidade, haja vista que a obra para a qual os recursos foram destinados foi efetivamente edificada. Isso não retira a culpabilidade pela ocorrência de dano integral ao erário por não atendimento dos objetivos de disponibilização dos cursos gratuitos, mas pode ser um fator a influenciar positivamente a dosimetria da multa.
15. Conforme mencionado na instrução da Serur, as recorrentes se defenderam aduzindo que o voto justificante da decisão recorrida teria reconhecido que "a definição defeituosa do objeto, os sucessivos atrasos nos repasses financeiros e a falta de programação e cronograma dos cursos influenciaram negativamente na execução do convênio e no cumprimento das metas estabelecidas". Na instrução da Serur, esse argumento foi rebatido como pressuposto pretendido para o abatimento do débito (peça 56, subitem 6.7) . No entanto, pela ótica da multa, as deficiências de planejamento e execução do convênio, de responsabilidade do concedente, militam a favor das recorrentes no quesito da dosimetria.
16. No memorial trazido pelos procuradores (peça 59) , também se informa sobre uma manifestação da 24.ª Promotoria Especializada de Fundações da Comarca de Maceió, certificando que "a citada Fundação é tida por esta Promotoria como idônea, de porte médio, importância social, tanto no âmbito do ensino tecnológico quanto no da graduação, atuando com responsabilidade social, mantendo outras ações no Estado de Alagoas, além daquelas decorrentes do citado convênio". Portanto, observa-se que o Ministério Público Estadual vem fiscalizando a atuação da fundação privada, provendo a vigilância para que ela cumpra suas finalidades legais, nos termos do que prevê o art. 66 do Código Civil.
17. Por fim, a aplicação de uma multa excessiva pode levar a entidade a seu fechamento definitivo, deixando a população que dela depende em situação de vulnerabilidade ainda maior. Pelo relevo social de sua atuação, mesmo que difícil mensurar o grau de impacto de suas ações gratuitas na comunidade em que atua, deve-se assegurar o quanto possível sua sobrevivência.  
18. Esses fatores em conjunto permitem concluir que as multas aplicadas no item 9.3 do Acórdão 4220/2017-TCU-Segunda Câmara se revelam excessivas e desproporcionais no caso concreto. Com as devidas vênias à proposta da Serur, nesse específico ponto, entende-se que nova dosimetria deve ser estabelecida, com parcial acolhimento do recurso de reconsideração.
19. Em relação ao memorial dos defendentes dirigido a esta Representante do Ministério Público, acostado à peça 59, faz-se sua breve análise na sequência.
20. Os defensores rediscutem a diferença entre objeto e objetivos do convênio, aludindo que o primeiro foi cumprido com a construção do prédio destinado ao Centro de Educação Tecnológica de Alagoas, enquanto o Tribunal julgou irregulares as contas dos responsáveis por não terem sido alcançados os objetivos do convênio. Portanto, inexistiria desvio de finalidade. Quando muito, desvio de objeto.
21. Esse argumento não procede. O objeto do convênio, nesse caso, não pode ser dissociado de seus objetivos. Entre as diversas obrigações do convenente, conforme o ajuste celebrado, estava o de manter, permanentemente, o percentual de matrículas gratuitas de educação profissional destinadas a alunos carentes, de conformidade com o projeto aprovado (peça 1, pp. 244) . A não comprovação desse objetivo para o qual o prédio foi edificado com recurso público é bastante para evidenciar desvio de finalidade. Mesmo que atualmente ofertados alguns cursos gratuitos, não se demonstrou sua permanência ou similitude (natureza, quantidade, qualidade dos cursos) com o plano traçado originalmente no convênio, concluindo-se também não se tratar de desvio de objeto como alegado. Trata-se de inadimplemento das condições pactuadas.
22. Os advogados também alegam que teria ocorrido a prescrição quinquenal das multas imputadas pelo Tribunal, tendo em conta o transcurso de oito anos entre a formalização da prestação de contas final (21/11/2007) e a autorização da citação dos responsáveis (19/11/2015) . Mencionam o Mandado de Segurança n.º 32.201/DF, no qual a Primeira Turma do Supremo Tribunal Federal decidiu pela integral aplicabilidade do prazo de cinco anos da Lei n.º 9.873/1999 às ações punitivas do TCU.
23. Nesse ponto, sem deixar de reconhecer a relevância do julgamento da Suprema Corte, entende-se que o prazo prescricional da multa aplicada pelo Tribunal é aquele decidido no Acórdão 1441/2016-TCU-Plenário, de dez anos do art. 205 do Código Civil, que julgou incidente de uniformização de jurisprudência pacificando entendimento da Corte de Contas sobre o tema. Ademais, a referida decisão foi tomada em processo subjetivo de mandado de segurança por uma das turmas do STF, sem que ainda tenha se manifestado o Plenário da Corte sobre o tema.
24. Para que se possa falar em efeitos obrigatórios e vinculantes das decisão do STF, é necessário que o precedente seja proferido em Recurso Extraordinário Repetitivo ou em ações de controle concentrado, ou ainda que conste de enunciado de súmula aprovado pelo STF (art. 927 do Código de Processo Civil) . Enquanto assim não decidido, compreende-se que o prazo prescricional de 10 anos para a aplicação da multa deve ser a tese jurídica a vigorar nos processos do TCU. Ressalte-se que o acórdão recorrido já havia feito a diferenciação, para fins de dosimetria da multa, dos débitos prescritos e não prescritos, considerando os 10 anos entre as datas de ocorrência do dano e a citação no Tribunal.
25. Por fim, a defesa cita que alteração da jurisprudência do Supremo Tribunal Federal vem rediscutindo a tese da imprescritibilidade do ressarcimento ao erário, o que atingiria o débito aplicado pelo TCU. Como precedente, mencionam o MS 34.705/DF impetrado contra ato do TCU no STF. Pelas mesmas razões acima, tal argumento não merece prosperar, uma vez que ainda não foram julgados os temas de repercussão geral no STF tratando da prescritibilidade da pretensão de ressarcimento ao erário. A Constituição Federal, até que se chegue a uma interpretação diversa, estabelece que as ações de ressarcimento são imprescritíveis (art. 37, § 5.º) , entendimento amplamente acolhido pelo TCU em vários precedentes e pela Súmula 282.
26. Diante do exposto, com as devidas vênias à Secretaria de Recursos, esta Representante do Ministério Público entende que o recurso interposto pela Fundação Alagoana de Pesquisa, Educação e Cultura (Fapec) e pela Senhora Maria de Fátima da Costa Lippo Acioli deve ser parcialmente acolhido, no sentido de que as multas do art. 57 da Lei n.º 8.443/1992 aplicadas às recorrentes no item 9.3 do Acórdão 4220/2017-TCU-Segunda Câmara sejam estipuladas em valores e percentuais menores do que as do acórdão recorrido, tendo em vista as circunstâncias descritas neste parecer atenuantes da reprovabilidade das condutas.
27. Quanto ao julgamento pela irregularidade das contas das recorrentes (item 9.1) e sua condenação em débito solidário (item 9.2) , anui-se à negativa de provimento proposta pela Serur para que se mantenha os termos do acórdão recorrido.
É o relatório.

8.1. Miguel Carlos Mendes de Barros (44461/OAB-DF) e outros, representando a Fundação Alagoana de Pesquisa, Educação e Cultura (Fapec) e Maria de Fátima da Costa Lippo Acioli.

Procuradora-Geral Cristina Machado da Costa e Silva.

TOMADA DE CONTAS ESPECIAL. NÃO ATINGIMENTO DOS OBJETIVOS DO CONVÊNIO. CONTAS IRREGULARES. DÉBITO. MULTA. RECURSO DE RECONSIDERAÇÃO. CONHECIMENTO. NÃO PROVIMENTO.

TOMADA DE CONTAS ESPECIAL (TCE)

Secretaria de Recursos (SERUR); Secretaria de Controle Externo de Tomada de Contas Especial (SecexTCE).

Atuo no presente processo por força da Portaria TCU n.º 280, de 13/9/2019, em virtude do afastamento do Ministro Walton Alencar Rodrigues, motivo de viagem em missão oficial.
Trata-se de recurso de reconsideração interposto conjuntamente por Maria de Fátima da Costa Lippo Acioli e pela Fundação Alagoana de Pesquisa, Educação e Cultura (Fapec) contra o Acórdão 4220/2017-TCU-Primeira Câmara, por meio do qual tiveram contas julgadas irregulares, foram condenados em débito, solidariamente, pelo montante atualizado até data da deliberação de R$ 6.828.417,39, e multados em R$ 132.500,00 e R$ 1.325.000,00, respectivamente, com fundamento nos arts. 16, inciso III, alínea 'c', e 57 da Lei 8.443/1992.
A deliberação recorrida foi proferida em Tomada de Contas Especial instaurada pelo Fundo Nacional de Desenvolvimento da Educação (FNDE) contra as recorrentes em razão da não consecução dos objetivos pactuados no Convênio 199/2001 (Siafi 432887) , cujo objeto era a implementação do Programa de Expansão da Educação Profissional (Proep) na entidade, a um custo estimado de R$ 3,1 milhões.
A execução do objeto passaria pela construção de um prédio, que seria apropriado pela Fapec, com a oferta permanente de cursos técnicos, sendo 50% das vagas destinadas a alunos carentes. 
Em que pese a edificação ter sido concluída, vistoria realizada pelo Ministério da Educação identificou a oferta de apenas um curso profissionalizante a 35 alunos nos anos de 2004 e 2005, com cobrança de taxa de inscrição. A gratuidade para metade da turma e a condição de carência dos beneficiários, como pactuado, não ficaram comprovadas.
Irresignados, os recorrentes aduzem que: (i) o objeto do Convênio 199/2001-PROEP foi concluído com a instalação do Centro de Educação Tecnológica de Alagoas, para o qual houve repasse de R$ 3.155.895,30; (ii) a definição defeituosa do objeto, os sucessivos atrasos nos repasses financeiros e a falta de programação e cronograma dos cursos influenciaram negativamente na execução do convênio e no cumprimento das metas estabelecidas, como assentado no voto que fundamenta o acórdão recorrido; (iii) o relator a quo esquivou-se de enfrentar as falhas na conduta do FNDE, o que resulta em prejuízo dos recorrentes; (iv) a Fapec é entidade idônea, sem fins lucrativos e com responsabilidade social, tendo sido o edifício construído totalmente revertido em prol da população humilde da região, observada a natureza jurídica e as finalidades da entidade; (v) lista cursos ministrados a grupos carentes da região e declarações sobre atividades realizadas nas instalações da Fapec; (vi) comprovada a construção e a destinação social do edifício, não há que se falar em não conclusão do objeto; (vii) o objeto do convênio, integralmente realizado sob a forma de edificação e equipamentos, não se confunde com o objetivo, no caso a "oferta de vagas gratuitas em cursos profissionalizantes de forma continuada"; (viii) não houve desvio de finalidade na utilização do espaço construído, haja vista a finalidade educativa e a destinação social dos cursos e estágios oferecidos, conforme listagem que apresenta; (ix) de acordo com o Enunciado 187 da Súmula de Jurisprudência do TCU, a gestora da Fapec não poderia ser responsabilizada nestes autos (peça 42) . 
De início, a Secretaria de Recursos contestou a alegação de que Maria de Fátima da Costa Lippo Acioli não poderia ser arrolada como responsável nestas contas especiais à luz dos mandamentos contidos nos arts. 70, parágrafo único, e 71, inciso II, da Constituição Federal c/c o art. 1º, inciso I, da Lei 8.443/1992, segundo os quais, qualquer pessoa, física ou jurídica, pública ou privada, que utilize dinheiros, bens e valores públicos deve prestar contas. 
Sobre o cumprimento do objeto, a Serur defende que as declarações genéricas trazidas, de que a Fapec contribui para o bem-estar social, não são capazes de demonstrar que os cursos foram oferecidos gratuitamente ao público-alvo carente, como estabelecido no plano de trabalho que vinculou o Convênio 199/2001 (Siafi 432887) . Na ausência de elementos hábeis para afastar a irregularidade que deu causa à condenação em débito, conclui pelo não provimento do recurso, mantidos os exatos termos do acórdão recorrido.
O Parquet aquiesce quanto à não elisão do débito, mas acolhe a argumentação dos recorrentes de que a multa aplicada à Fapec pode causar a extinção da entidade, cumpridora de importante função social. Propugna, assim, pelo provimento parcial do recurso, com redução das multas imputadas aos recorrentes.
Ao tempo em que ratifico o exame de admissibilidade feito à peça 47, adoto os pareceres emitidos nos autos como razão de decidir, no que não contraria o que passo a expor. 
O objeto do Convênio 199/2001 (Siafi 432887) era implementar o Programa de Expansão da Educação Profissional (Proep) , o que se efetivaria por meio da construção do Centro de Educação Tecnológica de Alagoas pela Fapec e da oferta permanente de cursos técnicos a alunos carentes. 
A ampliação do número de vagas no ensino profissionalizante é o objetivo primeiro do Proep, conquanto sua implementação possa prever o financiamento para construção ou reforma e ampliação, aquisição de equipamentos de laboratórios e material pedagógico. Esse é o contexto em que o convênio ora avaliado foi firmado, donde se pode concluir que é totalmente improcedente a tese de que o objeto estava restrito à construção do Centro de Educação Tecnológica de Alagoas, que veio a incorporar o patrimônio da Fapec.
A vistoria realizada pelo Ministério da Educação em 10 e 11/4/2008 avaliou a observância, pela convenente, dos aspectos técnico-pedagógicos exigidos, quais sejam: ambientes de aprendizagem, cursos ofertados, oferta de gratuidade, organização da gestão escolar, organização pedagógica, serviços de apoio e recursos instrucionais disponíveis. A conclusão formalizada à época era que a Fapec não havia ofertado os cursos de formação gratuitos, deixando de cumprir com o avençado (peça 1, p. 348-376) .
As alegações recursais não foram hábeis para afastar tais conclusões, principalmente porque não foram trazidos elementos probatórios suficientes para demonstrar o contrário. 
O cunho social das atividades realizadas pela Fapec não é suficiente para comprovar a oferta de cursos profissionalizantes, essência do objeto pactuado.
No que se refere à dosimetria da multa imputada aos recorrentes, observo que a penalidade imposta à Fapec pelo E. Ministro Vital do Rego, relator a quo, foi calculada sobre as parcelas não alcançadas pela prescrição da pretensão punitiva, abatidos os valores restituídos pelo convenente, o que representava, à época, 20% do débito total atualizado até a data do acórdão recorrido, sem juros. 
A multa aplicada à gestora solidária, por sua vez, correspondeu a 2% do débito apurado, também atualizado até a data do acórdão recorrido, sem juros.  
Em vista da gravidade do apurado nestes autos, em que os valores transferidos foram apropriados pela convenente sem a devida contrapartida, em prejuízo do interesse público albergado pelo Proep, tenho por adequadas as penalidades aplicadas. 
Ante o exposto, negaria o provimento ao recurso de reconsideração interposto por Maria de Fátima da Costa Lippo Acioli e pela Fundação Alagoana de Pesquisa, Educação e Cultura (Fapec) .
Acolho, contudo, a presente sugestão oferecida pelo Ministro Benjamin Zymler no sentido do parcial provimento ao recurso com vistas a promover a excepcional redução das multas aplicadas em desfavor dos responsáveis, passando a fixá-las, então, sob os valores de R$ 600.000,00 e R$ 60.000,00, respectivamente, e, assim, VOTO pela prolação do Acórdão ora submetido a este Colegiado
TCU, Sala das Sessões Ministro Luciano Brandão Alves de Souza, em 24 de setembro de 2019.
ANDRÉ LUIS DE CARVALHO
Relator